臺灣高等法院高雄分院刑事判決　　　　　九十二年度上訴字第一九六八號
　　上　訴　人　台灣高雄地方法院檢察署檢察官
　　被　　　告　乙○○
　　選任辯護人　鄭淑貞律師
　　　　　　　　許清連律師
　　被　　　告　甲○○
　　義務辯護人　吳剛魁律師
右上訴人因被告等因貪污治罪條例等案件，不服臺灣高雄地方法院九十一年度訴字第
三八八號中華民國九十二年八月廿九日第一審判決（起訴案號：臺灣高雄地方法院檢
察署九十年度偵字第九二０五號），提起上訴，本院判決如左：
      主      文
原判決撤銷。
甲○○連續依據法令從事公務之人員，對於主管事務，明知違背法令，直接圖其他私
人不法利益，因而獲得利益，處有期徒刑陸年，褫奪公權參年。
乙○○依據法令從事公務之人員，對於主管事務，明知違背法令，直接圖其他私人不
法利益，因而獲得利益，處有期徒刑伍年貳月，褫奪公權參年。
      事      實
一、甲○○係內政部警政署國道公路警察局第五警察隊岡山分隊（下稱岡山警察分隊
    ）小隊長兼副主管，負責帶班巡邏、考核隊員勤惰及代理該分隊主管等業務，乙
    ○○係高雄市交通事件裁決所警員兼經辦違反道路交通管理事件之裁罰工作，皆
    為依據法令從事公務之人員。(一)緣岡山警察分隊警員陳江亮於民國八十八年十一
    月五日十八時三十分許，在中山高速公路南向三五○公里處，查獲璟業工程行司
    機林新仲駕駛該工程行無牌無照灌漿拼裝車一輛，乃依違反道路交通管理處罰條
    例第十二條第一項第二款舉發，並在舉發違反道路交通管理事件通知單載明「無
    牌、無照行駛（灌漿拼裝車）」字樣，並將該違規案件移送高雄市交通事件裁決
    所裁罰，且為避免扣留在該分隊之本件無牌無照灌漿拼裝車被同仁誤為發還，乃
    於該分隊查扣車輛登記簿備註欄中註明「本車依規定沒入之，請值班同仁注意不
    得發還」等字句。詎甲○○於八十八年十二月十四日，在高雄縣岡山鎮○○路六
    十一號岡山警察分隊，對於代理分隊主管職務主管查扣車輛發還之事務，明知發
    還查扣車輛，應查驗高雄市交通事件裁決所違反道路交通管理事件罰鍰收據及裁
    決書或照會裁決單位變更舉發違反法條原由，若為違反道路交通管理處罰條例第
    十二條第一項第二款之車輛，依同條例第十二條第二項應沒入，不得發還，仍於
    璟業工程行人員林新仲、陳慶坤持高雄市○○○路違規罰鍰收據（下稱本件璟業
    收據）（備註欄登打之違反法條，因高雄市交通事件裁決所違規罰鍰收據製作人
    員邱玉惠之失誤，將「一二一０二（即道路交通管理處罰條例第十二條第一項第
    二款）誤打為「一二一０六」（即同條例第十二條第一項第六款）前往岡山警察
    分隊欲領回本件依法應沒入之無牌無照灌漿拼裝車時，基於圖利被查扣車輛違規
    人之概括犯意，違背法令，未查驗裁決書，亦未照會裁決單位變更舉發違反法條
    原由，並無視於上開查扣車輛登記簿查扣原因欄「無牌無照灌漿拼裝車」及備註
    欄「本車依規定沒入之，請值班同仁注意不得發還」之註明，竟於該查扣車輛登
    記簿中，註記「監理單位依職權裁定十二條一項第六款裁罰，於十二月十四日十
    二時由林新仲持罰款收據領回」字樣後，將本件無牌無照灌漿拼裝車發還林新仲
    、陳慶坤，直接圖利璟業工程行，使璟業工程行獲得領回本件價值新台幣（下同
    ）五十萬元無牌無照灌漿拼裝車之利益。(二)陳江亮另於八十九年九月二十五日，
    在中山高速公路南向三五八公里處，查獲國登營造股份有限公司（下稱國登公司
    ）司機馮冬友駕駛該公司引擎號碼已遭磨平且牌照已繳銷之混凝土灌漿拼裝車一
    輛（下稱本件混凝土灌漿拼裝車），亦依違反道路交通管理處罰條例第十二條第
    一項第二款舉發，並將該違規案件移送高雄市交通事件裁決所裁罰，且亦為避免
    扣留在該分隊之本件混凝土灌漿拼裝車被同仁誤為發還，乃於該分隊查扣車輛登
    記簿備註欄中註明「本車依規定沒入，不得以任何文件放行，違者自負法律責任
    」等字句。嗣國登公司為避免損失，乃由該公司副總經理張聰賢等主管檢具國登
    公司另一輛車牌號碼ＺＷ－９７５之行車執照、新領牌照登記書等資料，向岡山
    警察分隊提出申訴，並由該分隊於八十九年十月九日召開會勘會議，然因陳江亮
    堅持本件混凝土灌漿拼裝車引擎號碼已磨平，且經該分隊相關人查證亦認該車確
    為拼裝車，故決議由該分隊於八十九年十月十一日函請裁決單位派員會勘，依法
    裁處，並訂於同年月十二日下午五時許進行會勘上開拼裝車。而乙○○受國登公
    司之請託，於八十九年十月十二日，在高雄市○○區○○路七十一號高雄市交通
    事件裁決所內，對於主管違反道路交通管理事件裁罰之事務，明知違反道路交通
    管理處罰條例第十二條第一項第二款之事件，應在違規罰鍰收據備註欄登打違反
    法條「一二一０二（即同條例第十二條第一項第二款）」，以便公路監理機關依
    法將查扣車輛沒入、銷毀，以免舉發之警察機關誤將暫管車輛發還，竟基於圖利
    國登公司及變造公文書之犯意，利用承辦本件混凝土灌漿拼裝車違規事件公路違
    規罰鍰收據（下稱本件國登收據）製作之人員徐江玲初任職不嫻熟之機會，告知
    徐江玲該收據備註欄上已加記之「扣車」、「內公五（車輛保管在內政部警政署
    國道公路警察局第五警察隊之簡稱）」、「（０七）0000000」（舉發單
    位電話）等字樣，並無記載之必要，徐江玲乃依其指示將上開三個字樣以原子筆
    劃掉，經乙○○蓋上兩枚校對章後，交予國登公司之張聰賢。張聰賢持該收據繳
    納罰款後，乃要求乙○○變更舉發之違反法條，乙○○乃依其請託，將該收據備
    註欄原登打之違反法條「一二一０二」等字樣（部分字樣已蓋有校對章），以藍
    色原子筆塗銷，以變造該收據，足以生損害於違規罰鍰收據登載之正確性。乙○
    ○變造收據後，將其持交予張聰賢，以圖利國登公司供其領回上開被查扣之併裝
    車。乙○○為掩飾其犯行，另針對本件混凝土灌漿拼裝車違規事件，佯開一紙處
    罰主文為「罰鍰新臺幣（下同）三千六百元，並車輛沒入」之高雄市交通事件裁
    決所違反道路交通管理事件裁決書（下稱本件國登裁決書），交付張聰賢收執。
    八十九年十月十二日下午五時許，甲○○在岡山分隊停車場會同高雄市調查處、
    高雄市監理處政風室、國登公司出席人員會勘本件混凝土灌漿拼裝車，會勘結果
    已發覺上開拼裝車並非國登公司所主張之ＺＷ－九七五號之自用大貨車，而係無
    牌照之拼裝車。竟受國登公司之請託，於同日下午六時許，在其高雄縣岡山鎮○
    ○路六十一號岡山警察分隊，對於代理分隊主管職務主管查扣車輛發還之事務，
    明知依臺灣地區警察機關查扣車輛處理辦法第七條之規定，被查扣車輛之違規人
    必須憑罰鍰繳納收據及裁決書等領取被扣車輛，竟於張聰賢隱匿上開裁決書，並
    持上開經變造收據前往岡山警察分隊欲領回本件依法應沒入之混凝土灌漿拼裝車
    ，而陳江亮及該分隊交通組長施俊杰發現該收據備註欄登打之違反法條遭塗銷，
    顯係嚴重瑕疵，認應先照會裁決所辨明後再行處理之情形下，竟承上圖利被查扣
    車輛違規人之概括犯意，違背法令，未查驗違規人之裁決書，且無視於於上開查
    扣車輛登記簿查扣原因欄「灌漿拼裝車」及備註欄「本車依規定沒入，不得以任
    何文件放行，違者自負法律責任」之註明，逕於該查扣車輛登記簿中，註記「國
    登營造副總經理於持高雄罰款收據領回」字樣後，將本件混凝土灌漿拼裝車發還
    張聰賢，直接圖利國登公司，使國登公司獲得領回本件價值一百二十二萬元混凝
    土灌漿拼裝車之利益。
二、案經法務部調查局高雄市調查處移送台灣高雄地方法院檢察署檢察官偵查起訴。
    理    由
一、被告甲○○部分：
  (一)訊據被告甲○○固坦承於八十八年十二月十四日及八十九年十月十二日將國道公
    路警察局第五警察隊岡山警察分隊所查扣分別由林新仲及馮冬友所駕駛之拼裝車
    輛予以放行之事實不諱，惟矢口否認有圖利犯行，辯稱：「八十八年十二月十四
    日璟業工程行司機林新仲持裁決所所裁決之收據前來領車，因為該收據上面係登
    打第十二條第一項第六款，所以才讓林新仲領回車輛：：：另國登營造公司所屬
    司機馮冬友於八十九年九月二十五日駕駛乙輛無牌照之灌漿拼裝車在高速公路南
    向三五八公里處，雖被警員陳江亮及林秋杞依第十二條第一項第二款舉發並查扣
    該拼裝車輛，但於八十九年十月十二日國登營造公司工務部副總經理張聰賢、馮
    冬友持公路違規罰鍰收據第一聯收據影本向我領車時，我見該收據影本備註欄內
    之法條已被塗改，且未註明沒入車輛，於是將該車放行，伊係依規定行事，並無
    任何違法情事」云云。經查：國登營造公司司機馮冬友於八十九年九月二十五所
    駕駛在高速公路南向三五八公里處被岡山警察分隊所查扣之灌漿拼裝車輛，其引
    擎號碼已磨損、車長九０九公分、車高前三五０公分後三三一公分、軸距五０二
    公分、前輪距二００公分、後輪距一八三公分，並與車牌號碼ＺＷ－９７９號自
    用大貨車之引擎號碼、車高及軸距均不符合等情，有法務部調查局高雄市調查處
    會勘記錄、高雄市交通事件裁決所違反道路交通管理事件裁決書、ＺＷ－９７５
    自用大貨車汽車新領牌照登記書及車輛檢驗紀錄表各一紙在卷可稽，是應認該車
    係屬拼裝車輛無疑。次查，上開由馮冬友及林新仲所駕駛車輛於被查扣當時並由
    岡山分隊隊員陳江亮於查扣車輛登記簿分別註明「本車依規定沒入，不得以任何
    文件放行，違者自負法律責任」、「本車依規定沒入之，請值班同仁注意不得發
    還」等文句，並由陳江亮同時開立內政部警政署國道公路警察局舉發違反道路交
    通管理事件通知單分別載明：「灌漿拼裝車輛，未經核准領用牌照行駛公路，Ｘ
    ＸＸ－０００，車輛沒入」、「汽車未領牌照行駛公路（灌漿拼裝車）」，有查
    扣車輛登記簿及舉發通知單影本各一紙在卷可憑；並核與證人施俊杰於警訊及偵
    查中證稱：「國登營造公司張聰賢及馮冬友於八十九年十月十二日，持一張高雄
    市交通事件裁決所之公路違規罰鍰收據前來本隊欲領回該車輛，但該收據備註欄
    內原書寫之字樣已遭人以藍色原子筆塗改：：：當日我與蔡江松副隊長鑑於該張
    罰鍰收據備註欄內之違反法條等字遭人塗抹致難以辨識，故主張俟次日與裁決單
    位聯繫辨明後再研究應否發還，但甲○○認為既已調查單位及政風室完成會勘，
    而且車主國登營造公司亦持有罰鍰收據，故於當日准予放行：：」、「問：依據
    貴警察隊與高雄市交通裁決所間作業流程，倘要變更舉發違反法條，應如何辦理
    ﹖）依正常程序需由違規人向裁決單位申訴，再由裁決單位將申訴書及相關資料
    移送舉發單位調查後，再回覆裁決單位應變更違反法條，裁決單位應不至於擅自
    變更違反法條，尤其受前述道路交通管理處罰條例第十二條第一項第二款之違反
    者，倘經裁決屬實，則查扣單位依法不可能發還」（見八十九年十一月十五日之
    警訊筆錄及九十年六月十一日之訊問筆錄）及證人陳江亮於警訊及偵查中證稱：
    「八十九年九月二十五日下午五時許，我與本隊隊員林秋杞在國道一號南下三五
    八公里處，發現馮冬友駕駛之灌漿車未懸掛車牌，並予攔檢，當時馮冬友未攜帶
    相關證照，且該車之引擎號碼已被磨平，所以我是以違反道路交通管理處罰條例
    第十二條第一項二款開單告發：：：該車違規情形除了應處車輛所有人罰鍰外，
    車輛並應沒入，當時有將該車輛扣留在本隊停車場，我並在本隊查扣車輛登記簿
    予以登記。」「在八十八年底也曾舉發一部拼裝灌漿車，事後違法放行，故我在
    查扣車輛登記簿上登載『本車依規定不得任何文件放行，違者自負法律責任』等
    意見，以免舊事重演」、「八十九年十月十二日下午國登營造公司副總經理張聰
    賢拿了該違規案罰鍰收據，我發現該收據之備註欄內罰則被劃掉，顯然是嚴重瑕
    疵，應該先照會裁決所了解後再處理，但甲○○即將該車予以放行」、「在八十
    八年十一月間，我與本隊隊員盧漢璋也在國道一號南下三五０公里處查獲林新仲
    違規駕駛無照之灌漿拼裝車，當時在將該車輛查扣登記後，我便在本隊車輛查扣
    登記簿上註記該車係違反前述條款第十二條第一項第二款，應予沒入，請值班人
    員注意不得發放，但後來該車輛卻被領回：：：該違規車輛被放行時我並不在場
    ，事後經了解係由本隊小隊長甲○○放行，由林新仲領回，而林新仲係拿了變更
    裁處罰則之收據前來辦理領車手續」（見八十九年十月十八日之訊問筆錄）、「
    第一輛車（林新仲所駕駛之上開車輛）發還時，收據上所載的法條明顯錯誤，因
    為收據上登打的是第十二條第一項第六款『牌照吊扣期間內行駛』，但因為該車
    被查獲時根本沒有牌照，不可能用第六款處罰，而甲○○仍然發還：：：第二輛
    車（馮冬友所駕駛之上開車輛）是因為收據上的罰則被劃掉，但甲○○沒有向裁
    決所查明：：：而八十九年九月二十五日所查獲之車輛，因其引擎號碼被磨掉，
    車輪的軸距也不符合，所以很容易可以看出是拼裝車」（見九十年六月十一日之
    訊問筆錄）各等語相符。另參之「罰鍰及其他處分標的收繳後，有代保管物件依
    法規應發還者，應即發還，並於收繳之通知單通知聯左方空白處書『代保管物件
    發還』字樣，告知收件人簽名或蓋章，並載明發還時間。」「被查扣之車輛之違
    規人，應依指定時間、處所到案接受處理，並憑不罰或免罰之書面通知或罰鍰繳
    納收據及裁決書等領取被扣車輛。」，違反道路交通管理事件統一裁罰基準及處
    理細則第六十五條第二項、臺灣地區警察機關查扣車輛處理辦法第七條定有明文
    ，而被告甲○○身為岡山分隊小隊長，對此規定當熟稔，明知查扣拼裝車，應依
    法沒入，然其竟在上開二次罰鍰收據並未載明代保管物件發還字樣，且未取得「
    道路交通管理事件裁決書」及已足認查扣車輛為拼裝車之情況下，亦未向公路監
    理機關查證，基於圖國登營造公司及璟業工程行之不法利益，恣意將該查扣之車
    輛放行，不予沒入，使國登營業公司及璟業工程行因而獲得該拼裝車價值之不法
    利益，至為明顯。
  (二)證人即國道公路警察局第五警察隊岡山分隊徐炳期於原審審理時固證稱：「我已
    不記得在核閱陳江亮查扣本件林新仲這輛車子所登載的資料時，是否已經記載紅
    色的字跡，一般警員在登載登記簿時，很少在備註欄加註，或像陳江亮這樣寫：
    ：」及證人即岡山分隊張詔智於原審審理時亦證稱：「：：陳江亮寫備註欄時沒
    有向我報告：：」各等語，然查，證人陳江亮於警訊及偵查中對於本案之整個犯
    罪情節已證述明確，已如前述，證人陳江亮於八十八年十一月五日查獲林新仲違
    規駕駛無照之灌漿拼裝車，予以查扣之後，即在岡山分隊查扣車車輛登記簿之「
    查扣原因欄」載明：「無牌無照灌漿拼裝車」，又於「備考欄」記載：「本車依
    規定沒入之，請值班同仁注意，不得發還」等語。除將查扣原因詳細說明外，並
    提醒值班同仁注意，以免誤為發還，並非針對被告甲○○而為，難謂有何不當。
    且陳江亮在上開備考欄上之加註，僅係善意之提醒，應無事先向上級報備之必要
    。而陳江亮於八十九年九月廿五日查獲馮冬友駕駛之灌漿拼裝車，除記明查扣原
    因外。又於查扣車輛登記簿之備考欄加註：「本車依規定沒入，不得以任何文件
    放行，違者自負法律責任」等語，其目的在對於前次林新仲之無照灌漿拼裝車應
    沒入，卻遭違法放行乙事提出警示，以免違法放行之舊事重演，亦難認有何不當
    ，是證人徐炳期、張詔智於原審之上開證述，均難採為有利於被告之認定。
  (三)國登公司於民國八十九年間，向不詳姓名之人購得乙輛引擎號碼已遭磨平且牌照
    已繳銷之混凝土灌漿拼裝車，後於八十九年九月二十五日由該公司司機馮冬友駕
    駛該輛未懸掛車牌之拼裝車於中山高速公司南向三五八公里處，遭國道公路警察
    局第五警察隊岡山分隊隊員陳江亮等警員查獲，並依違反道路交通管理處罰條例
    第十二條第一項第二款舉發，且移送高雄市交通事件裁決所裁處。而依據該條款
    規定：「拼裝車輛，未經核准領用牌照行駛者，處一二００元至二四００元罰鍰
    ，另依同條第二項規定車輛並沒入之」。國登營造公司為避免損失，另由該公司
    經理張聰賢等主管檢具國登營造公司另一輛車牌號碼ＺＷ－９７５之行車執照、
    新領牌照登記書等資料，向該岡山分隊提出申訴，並由該分隊於八十九年十月九
    日召開該疑似拼裝車輛之會勘會議，有岡山分隊查獲國登營造公司所有疑似拼裝
    車輛乙部之申訴會勘紀錄附於調查卷第八七頁附卷可稽。上開會勘會議確認馮冬
    友駕駛被警查扣之上開車輛為拼裝車，並決議函請高雄市交通事件裁決所派員會
    同相關人員，對該疑似拼裝車會勘後依法裁處等情，有上開申訴會勘紀錄在卷可
    證。國道公路警察局第五警察隊遂於翌日以該隊公警國五交字第一三一一九號
    函（見調查卷第八六頁），請高雄市交通事件裁決所儘速派員鑑定。經該裁決所
    擇定會勘時間八十九年十月十二日十七時，會勘地點為岡山分隊停車場，會勘單
    位為(一)高雄市○○○○○道公路警察局第五警察隊岡山分隊(三)高雄市監理處政風
    室(四)國登營造公司。被告甲○○代表岡山分隊參加會勘，並於會勘紀錄簽名。會
    勘結論：馮冬友所駕駛被警查扣之灌漿輸送式白色灌漿拼裝車，已懸掛ＺＷ－九
    七五號車牌，其引擎號碼已磨損，經現場丈量結果，該拼裝車之車長九０九公分
    、車高前三五０公分後三三一公分，軸距五０二公分，前輪距二００公分，後輪
    距一八三公分。而國登公司所提出之ＺＷ－九七五號自用大貨車之汽車新領牌照
    登記書則載明該車引擎號碼為六Ｄ00－000000、中華廠牌、型式ＣＭ一
    二０四，顏色為白藍色，軸距為四六五公分，其餘車長、車高、前輪距、後輪距
    均相同，互相比較，兩車之顏色不同，軸距不同，而被查扣之拼裝車之引擎號碼
    已磨損，無法辨識，以上各情，有法務部調查局高雄市調查處會勘記錄附於調查
    卷第七三頁可稽。由上可知，國登公司被查扣之灌漿拼裝車並非其所有之ＺＷ－
    九七五號自用大貨車，而係無牌照之拼裝車甚明。被告甲○○既參與會勘，豈能
    委為不知。按拼裝車輛，未經核准領用牌照行駛者，依道路交通管理處罰條例第
    十二條第二項規定應沒入車輛，此為被告所明知之事項。乃被告於會勘車輛之後
    ，已明知該查扣之無照灌漿拼裝車應依法沒入，竟於同日下午六時許，國登公司
    之張聰賢持經塗改之罰款收據申請領回該查扣之車輛之時，既不令張聰賢出示裁
    決書，亦不理會岡山分隊查扣車輛登記簿陳江亮所加註之「本車依規定沒入，不
    得以任何文件放行，違者自負法律責任」等字句，當交通組長施俊杰發現該收據
    備註違反法條遭塗銷，顯係嚴重瑕疵，主張依例應先照會裁決所辨明後再處理，
    已如前述。被告竟悍然拒絕，一意孤行，違法放行，其有圖利國登公司之故意，
    灼然可見。
  (四)證人即國道公路警察局第五警察隊副隊長蔡松江於原審雖證述：「（問：本件混
    凝土灌漿拼裝車八十九年十月十二日法務部調查局高雄市調查處會勘紀錄，你是
    否到場？）我知道有這件會勘，沒有印象我是否有去，即使有去的話我也是只去
    一下，而這種會勘紀錄是由市調處指揮主導，他們調查的內容也不會告知我們，
    只會將調查紀錄讓我們簽名，市調處在作這種會勘紀錄時都會通知我們單位，這
    個會議都是單位對單位，我們單位只要有員警在場就可以，不一定要誰出席。本
    件甲○○之所以出席是因為市調處要我這個單位也派人出席，我就打電話過去，
    要分隊派員警出席」（原審九十二年八月十四日審判筆錄），及證人即參與高雄
    市調查處會勘會議之高雄市監理處政風室主任柯偉宏於原審亦證述：「會勘紀錄
    的目的是在檢查扣車的這部車與牌照登記書上面登載資料是否相符，就我印象中
    當時並沒有提到這輛車是否為拼裝車的事，只是就這輛車的引擎號碼、車重等資
    料為檢驗，當時會勘紀錄過程一個多小時，由市調處人員指揮主導，岡山分隊的
    員警只是會同出席而已」等語明確（原審九十二年八月十四日審判筆錄）。然查
    本件混凝土灌漿拼裝車之會勘係由國登公司先提起申訴，後再進行會勘，已如前
    述。而所謂會勘是由前述四個單位共同進行勘驗，其目的在查明上開被警方查扣
    之無照之拼裝車是否即為國登公司所主張之ＺＷ─九七五號之自用大貨車，而依
    前述之會勘記錄觀之，被查扣之無照拼裝車顯非國登公司所有之另一輛ＺＷ─九
    七五號自用大貨車，被告既參與會勘，又於會勘紀錄上簽名，對於會勘之結果，
    豈能委為不知。而會勘紀錄仍須送請高雄市事件裁決所作進一步之裁決，在裁決
    所作最後裁決之前，自不得擅自作主發還，乃被告竟於會勘之後，僅憑國登公司
    張聰賢所持經塗改罰款收據，亦不令張聰賢交付原裁決書以供審查，擅自發還上
    開查扣之無照拼裝，若非受國登公司之請託，何致作此違法發還，是證人蔡松江
    、柯偉宏之上開證詞，均難採為有利於被告之認定。
  (五)證人即岡山分隊長張詔智於原審審理時就國登公司所有之上開混凝土灌漿拼裝車
    查扣及發還等節證陳：「馮冬友部分是我核章，但當時備註欄是空白的」「（問
    ：記載登記簿流程？）一般都是扣車的人登載登記簿的到查扣原因欄以上，發還
    日期由內部承辦人登錄，備註欄通常是空白，我任分隊長以來，核章時備註欄均
    沒有記載，若有扣車，我一定會核章在登記簿最上方，領回不須我核章」「（問
    ：沒入車輛由何人保管？）移送給監理機關保管，查獲後移送前車輛拖回分隊放
    。（拖回後，若屬應沒入車輛，移送監理機關前，你們會放掉？）我們只有執法
    權，不會另作判斷。」「舉發條文以裁罰機關為準」「我是八十九年五月到任的
    ，所以被告（甲○○）在八十九年度將查扣之灌漿車發還時，我是分隊長．．．
    ．，本件馮冬友遭查扣時是沒有懸掛車牌，當天我是在早上九點多時看到查扣車
    輛登記簿上已登記被查扣的那一輛車，登記簿上這一欄的備註欄是空白的．．．
    ．，之後我就沒有再查看查扣車輛登記簿了，是案發後我才再把登記簿拿來看，
    才發現備註欄有寫上一些字，這些字是誰寫上去的，我不清楚，在這之前，有違
    規的當事人又有車子查扣的話，都是由當事人拿在監理所繳納的收據親自來或是
    出具委託書委由別人來領，值班的員警會核對違規單號、證件及收據、查扣車輛
    登記簿，之後就讓當事人領回，．．．．裁決所的裁決書並沒有送給我們，我們
    也不知道裁決內容，我們只就收據來審核」等語（九十一年三月七日、九十一年
    四月二十六日、九十二年三月二十日訊問筆錄）。而證人陳江亮就查扣查輛登記
    簿上何時於備註欄記載「本車依規定沒入，不得以任何文件放行、違者自負法律
    責任」乙節於原審訊問時，初雖證稱：「（提示記載本件無牌無照灌漿拼裝車及
    本件混凝土灌漿拼裝車資料之查扣登記簿二紙，有何意見？）這是我開單的，備
    註欄是我在分隊長核章後再寫上去的」等語，後復又分別為：「（備註欄部分何
    時寫上？）查扣當天。（分隊長何時核章？）我不清楚，但我送給分隊長核章前
    備註欄就寫了」「（張詔智稱核章時，備註欄還沒有寫上去，有何意見？）我不
    知分隊長何時核章，但當天分隊長回來時，我還在查證這部車。（你查證後寫備
    註欄時，分隊長核章否？）沒有注意」之證述，其前後所供雖有出入，且與證人
    張詔智之證述不符。然依卷附之查扣車輛登記簿影本（調查卷第七七頁）觀之，
    陳江亮係八十九年九月二十五日查扣馮冬友所駕駛之上開拼裝車，而張詔智是同
    年月二十六核閱，而李溫保是八十九年十月十二日發回上開拼裝車。若認陳江亮
    於張詔智核閱之後，始於登記簿備考欄加註依規定應沒入，不得放行等字樣，應
    認係在李溫保放行上開拼裝車之前所為，其目的僅在提醒同仁注意誤為發還而已
    。事實上，併裝車輛，未經核准領用牌照行駛者，依八十八年四月二十一日修正
    公布之道路交通管理處罰條例第十二條第二項規定必須沒入。而陳江亮於查扣馮
    冬友所駕駛之上開拼裝車後，已於查扣車輛登記簿上之「查扣原因欄」，載明「
    灌漿拼裝車」，並依上開條例第十二條第一項第二款及同條第二項規定舉發，並
    於舉發違反道路交通管理事件通知單（移送受理機關聯）上註明「車輛沒入」等
    字樣，而高雄市交通事件裁決也依其舉發於八十九年十月十二日裁決處罰鍰新台
    幣三千六百元，並車輛沒入，有上開違反道路交通管理事件通知單及裁決書影本
    各一紙附於調查卷第七九、八三頁可稽。因此，陳江亮縱未於查扣車輛登記簿之
    備考欄上加註「本車依規定沒入，不得以任何文件放行，違者自負法律責任」等
    字樣，對於上開拼裝車必須依法沒入之結果不生影響。而陳江亮與甲○○並無夙
    仇，衡情無於甲○○違法放行後，再於備考欄上加註字樣之必要，因為違法放行
    就是違法放行，並非陳江亮加註上開字樣，甲○○始構成違法放行之圖利罪行。
    況查依臺灣地區警察機關查扣車輛處理辦法第七條之規定，被查扣車輛之違規人
    必須憑罰鍰繳納收據及裁決書等領取被扣車輛。被告甲○○發還上開違規拼裝車
    ，既未令國登公司張聰賢出示裁決書，亦漠視查扣車輛登記簿上查扣原因欄已載
    明「灌漿拼裝車」等語，且發還之前自己尚參與上開拼裝車之會勘，未等候裁決
    所最後之裁決，僅憑張聰賢所持經塗改之罰鍰繳納收據，即擅自違法放行，可謂
    明目張膽，是上開證人張詔智所供：「裁決所的裁決書並沒有送給我們，我們也
    不知道裁決內容，我們只就收據來審核」等詞，顯係迴護被告之詞，尚難採為有
    利於被告之認定。至於證人陳江亮對於查扣車輛登記簿上備考欄所加註之上述字
    樣係在其分隊長張詔智核閱上開登記簿之前或之後，其供述雖有所出入，仍對於
    被告犯罪之成立不生影響，併此明。綜上所述，被告所辯各情，無非卸責之詞
    ，不足採信。事證已臻明確，被告之犯行，堪以認定。
二、被告乙○○部分：
  (一)訊據被告乙○○固坦承於八十九年十月十二日在馮冬右駕駛上開車輛之公路違規
    罰鍰收據（收據號碼：00000000000）上塗銷「１２１０２」之文字
    ，並在上加蓋校對章之事實，惟矢口否認有圖利之犯行，辯稱：當時係國登營造
    公司之人員要求伊劃掉，並塗改成「１２１０６」，但伊不同意如此做，只同意
    將「１２１０２」之文字刪除云云。經查：訊之證人即交通裁決所職員徐江玲於
    調查中及偵查中證稱：「我是根據本所裁決人員所裁定違反道路交通管理事件之
    裁定結果登打公路違規罰鍰收據一式三聯，我所登打收據內容包括繳款人（車主
    名稱或車號）、收據號碼、收入項目、金額、罰單號碼及備註等項」、「據以往
    經驗，如果是違規的拼裝車或依引擎號碼查不到車號，通常收據之繳款人欄位是
    以ＸＸ─０００代表」、「而罰鍰收據聯之備註欄中『１２１０２』是違規的處
    罰條例第十二條第一項第二款，該等數字是我在登打收據時就以電腦列印，但是
    被何人劃掉，要問加蓋本所校對章的人，該校對章應是乙○○所蓋：：而備註欄
    中我曾填寫『內公五』『（０７）0000000』『扣車』等字，但乙○○要
    我劃掉，以往並沒有遇到類似情形」等語（見八十九年十月十三日之調查筆錄及
    九十年六月十一日之訊問筆錄）。證人徐江玲於原審調查時證述：「本件是我制
    作的，一般作業流程為由違規人到窗口表明要繳款，再由窗口裁決人員調出違規
    舉發單，由該裁決人員先在舉發單上的處理情形欄載明罰款及條款，再交由我們
    來登打罰鍰收據，我們在罰鍰收據上會登打金額及罰單號碼，備註欄裡我們也會
    主動打上違規條款並依罰單上如果有扣車情形，我也會寫上扣車及扣車單位及電
    話，以便繳款人可以去領回車子，因每天業務量很多，本件我也是這樣方式先依
    舉發單上所載金額及條款登打，依照罰單上代保管物件欄有載明空車一部，所以
    我依慣例就直接在這一件的收據備註欄上寫上扣車單位內公五及他們的電話，因
    為拼裝車一年沒入的沒有幾件，其他違規有扣車的大部分都是繳款後就可以發回
    ，所以我就習慣動作在罰鍰收據上寫上扣車，舉發單位及電話，本件我寫完之後
    再核對舉發單上面，發現窗口裁罰人員有在處理情形欄載明車輛沒入，因本件窗
    口裁罰人員就是乙○○，這個舉發單上的裁罰款項、金額及車輛沒入都是他寫的
    ，所以我就直接去問他，我說我在罰鍰收據上有寫上扣車及舉發單位電話，要如
    何處理，乙○○跟我說什麼都不要寫，所以我就直接劃掉我自己手寫的扣車、內
    公五及電話等字，條款是電腦打上去的，我就沒有劃掉，我劃掉之後並沒有蓋章
    ，當時乙○○跟我說什麼都不要寫的意思是指怕違規人會誤以為車子可以領回，
    所以他叫我什麼都不要寫，他只是這樣回答我，是我自己主動要劃掉的，我當時
    沒有想到要重打，只是想說直接劃掉就可以了」等語在卷（見原審九十二年二月
    十一日訊問筆錄）。證人徐江玲於原審之上開證述，除將乙○○要其將罰款收據
    備註欄中「內公五」、「（０７）0000000」、「扣車」等字樣劃掉，改
    稱為「是我自動要劃掉的」外，其餘供述與其調查中及偵查中之供述大致相符。
    由上可知，本件馮冬友駕駛之拼裝車之罰鍰收據上，備註欄內「內五公」、「（
    ０７）0000000」、「扣車」等係徐江玲所劃掉，後由乙○○加蓋兩枚校
    對章，然備註欄內「１２１０２」違規處罰條款，則非徐江玲所劃掉，應無疑義
    。
  (二)前開罰鍰收據備註欄內徐江玲手寫之三組字樣，雖係徐江玲依乙○○之指示將其
    劃掉，由乙○○加蓋校對章。至於備註欄內「１２１０２」之違規處罰條款則係
    乙○○所塗改，已據被告乙○○於調查中及偵查中供明：係伊所刪除，並加蓋校
    對章等語在卷（見調查卷第九頁背面及偵查卷第五０頁背面）。然被告乙○○刪
    除塗銷罰鍰收據備註欄上之違規條款「１２１０２」字樣究係在其蓋校對章之前
    或之後，經原審送請內政部警政署刑事警察局鑑定結果，則認係「公路違規罰鍰
    收據備註欄上經人以藍色原子筆刪除之違規條款「１２１０２」字樣，係在加蓋
    校對章後方遭人刪除」等情，有該局九十二年八月十二日刑鑑字第一五０五四０
    號鑑驗通知書一紙在卷可稽。足見被告所供：先刪除違規條款後，後再加蓋校對
    章乙節，尚非真實，應係被告在徐江玲所劃掉上述三組字樣加蓋校對章之後（因
    校對章係長形章，故一併蓋及違規條款），被告再應國登公司人員之張聰賢要求
    ，再將違規條款部分予以刪除塗銷，至為明確。
  (三)被告於偵查中雖辯稱：當時是綽號「著猴」之趙竹河要求我劃掉違規條款「１２
    １０２」，並叫我改法條為「１２１０６」，但我沒有同意變更，只有同意劃掉
    ，並蓋上校對章，因為裁決書上已裁決為車輛沒入，所以不可能更改為車輛放行
    云云。惟查被告係蓋校對章之後，始將違規條款「１２１０２」塗銷，已如前述
    。而證人趙竹河於調查中及原審均證述否認有要求被告塗改罰鍰收據上違規條款
    之情事（見調查卷第二十頁背面、原審九十一年四月二十六日訊問筆錄）。被告
    於原審調查中改稱：「是國登公司張聰賢要求塗改違規法條」等情。原審訊之「
    為何張聰賢要你塗改，你就塗改﹖」。被告則答：「因張聰賢主張不是拼裝車，
    且有拿車籍資料出來，我根據陳江亮的舉發單上記載引擎號碼查不到號牌，基於
    人民權利之考量，思考可用十三條移用他車引擎作處斷，所以劃掉，後因忙於其
    他的業務，所以忘了補上條文等語。惟查違規罰鍰收據所列印之違規法條是被查
    扣車輛得否領回或沒入之重要依據，豈能任意塗改，若違規人不服沒入車輛之裁
    決，自可依法提出申訴及聲明異議，豈容被告因張聰賢之私下請託，而擅自予以
    塗銷。況刪除違規法條，且又有蓋上校對章，即表示違規車輛無須依法沒入，違
    規人自得持該塗改過之收據向查扣單位領回被查扣之車輛。況查卷附之上開公路
    違規罰鍰收據繳款欄部分記載為「ＸＸ─０００」，且被告乙○○復自承於九十
    年十月十二日國登營造公司繳款之當時並同時交付上開道路交通管理事件之裁決
    書，而裁決書上係記載：「拼裝車未經核准領牌行駛」文字等情，足認被告乙○
    ○明知上開車輛為拼裝車，而依道路交通管理處罰條例第十二條第一項第二款應
    予沒入，然其竟為圖國登營造公司之利益，而變造違規罰鍰收據，再交由國登公
    司之張聰賢持該不實之罰鍰收據聯向被告李溫保取回車輛，因而使國登營造公司
    獲得該拼裝車之價格利益，其為明顯。被告所辯上情，尚無足取。至於證人即高
    雄市交通事件裁決所副主任莊焜楠於原審雖證述：「：：：：一般違規事項中有
    沒入車輛的話，除了違規人繳完罰鍰外，我們還會同時出具沒入裁決書交由繳款
    人收受，以便他們就沒入車輛部分可以異議，‧‧這部分乙○○並沒有違誤之處
    」等語（原審九十二年一月十四日訊問筆錄），及該所電腦登打人員葉香君於原
    審審理時證稱：「我們的裁決資料只要繳款人有到窗口辦理繳款時，電腦就會自
    動將違規人的違規事項及條款等內容自行列入，我們只要叫出來列印即可，逾期
    的話，罰鍰金額電腦會自動加倍，我們列印出來之後會交給裁決人員審核，本件
    是我列印的，印象中乙○○並沒有先交代我金額部分要改為三千六，若有先交代
    的話，依照慣例我會直接在電腦上更改為三千六，這樣列印出來就不需再更改為
    三千六」等語屬實。（見原審九十一年四月二十六日訊問筆錄）。惟查被告製作
    本件違規灌漿拼裝車之裁決書部分，並不違法，被告違法之處乃在變造違規罰鍰
    收據，圖利國登公司，令應沒入之車輛使國登公司得以領回。是證人莊焜楠、葉
    香君上開證詞，均難採為有利於被告之認定。此外，復有舉發違反道路交通管理
    事件通知書、違反道路交通管理事件裁決書、公路違規罰鍰收據、查扣車輛登記
    簿等各一紙在卷可稽。綜上所述，被告所辯各情，無非卸責之詞，不足採信。本
    件事證明確，被告之犯行，堪以認定。
三、查林新仲所駕駛被查扣之無牌無照之灌漿拼裝車，係璟業工程行負責人陳慶坤於
    八十五年間，以五十萬元之價格向某汽車保養廠購得等情，業據證人林新仲於高
    雄市調查處證述屬實（見調查卷第六五頁正面）。而馮冬友所駕駛被查扣之灌漿
    拼裝車，係國登公司於八十九年八月三十日，以一百二十二萬元之價格向案外人
    施有成購得等情，又據國登公司副總經理即證人張聰賢於高雄市調查處證述無訛
    （見調查卷第二十五頁背面），足證被告二人有明知違背法令，直接圖利璟業工
    程行及國登公司之事實，至為明確。
四、查被告二人行為後，貪污治罪條例已於九十年十月二十五日修正，並同於年十一
    月七日公布，將原條例第六條第一項第四款「對於主管或監督之事務，直接或間
    接圖私人不法之利益者」之犯罪構成要件修正為「對於主管或監督之事務，明知
    違背法令，直接或間接圖自己或其他私人不法利益，因而獲得利益者」，至於法
    定刑度則無變更。新、舊法比較適用結果，修正後之犯罪構成要件顯然較為嚴格
    ，有利於被告，依刑法第二條第一項前段之規定，應適用新法處斷。核被告甲○
    ○及乙○○二人，對於主管之事務直接圖私人不法之利益，並因而使國登營造公
    司及璟業工程行獲得該拼裝車價格之不法利益，其等所為均係犯修正後貪污治罪
    條例第六條第一項第四款之圖利罪。另被告乙○○塗錄「高雄市○○○路違規罰
    鍰收據」並行使之，核其所為另犯刑法第二百十六條、第二百十一條行使變造公
    文書罪。又被告乙○○變造公文書後，又持以行使，其變造公文書之低度行為被
    行使之高度行為所吸收，不另論罪。被告甲○○所為上開二次圖利行為，時間緊
    接，手法相同，所犯又係同一罪名之罪，顯係基於概括之犯意，反覆實施，應依
    連續犯之規定論以一罪。又被告乙○○所犯圖利罪與行使變造公文書罪間，有方
    法結果之牽連關係，應依牽連犯之規定，從一重之圖利罪處斷。
五、原審未予詳查，遽為被告等無罪之諭知，尚有未當公訴人上訴意旨，執此指摘原
    判決不當，為有理由，自應由本院將原判決撤銷改判。審酌被告等均係依法令從
    事公務之人員，竟均不知謹守法令，而違法徇私，嚴重損害政府形象，犯後否認
    犯行，態度不佳等一切情狀，分別量處如主文第二、三項所示之刑，並依貪污治
    罪條例第十七條規定各宣告褫奪公權三年，以資儆懲。
據上論斷，應依刑事訴訟法第三百六十九條第一項前段、第三百六十四條、第二百九
十九條第一項前段，修正後貪污治罪條例第二條前段、第六條第一項第四款、第十七
條、刑法第二百十六條、第二百十一條、第五十六條、第五十五條、第三十七條第二
項、第十一條前段、第二條第一項前段，判決如主文。
本案經檢察官林應華到庭執行職務。
中    華    民    國     九十三     年       三  月     四         日
                              臺灣高等法院高雄分院刑事第三庭
                                  審判長法官  周賢銳
                                        法官  黃建榮
                                        法官  謝宏宗
右正本證明與原本無異。
如不服本判決應於收受本判決後十日內向本院提出上訴書狀，其未述上訴理由者，
並得於提起上訴後十日內向本院補提理由書狀（均須按他造當事人之人數附繕本)「
切勿逕送上級法院」。
                                      書記官  賴梅琴
中    華    民    國     九十三     年       三       月       八       日
附錄本判決論罪之法條：
修正後貪污治罪條例第六條第四款：
有下列行為之一者，處五年以上有期徒刑，得併科新台幣三千萬元以下罰金。
四、對於主管或監督之事務，明知違背法令，直接或間接圖自己或其他私人不法利益
    ，因而獲得利益者。
刑法第二百十六條
行使第二百十條至第二百十五條之文書者，依偽造、變造文書或登載不實事項或使登
載不實事項之規定處斷。
刑法第二百十一條
偽造、變造公文書，足以生損害於公眾或他人者，處一年以上七年以下有期徒刑。
                                                           ＡＦ
